【裁判字號】    88,訴,2431
【裁判日期】    901227
【裁判案由】    貪污
【裁判全文】
臺灣高雄地方法院刑事判決                        八十八年度訴字第二四三一號
    公  訴  人  臺灣高雄地方法院檢察署檢察官
    被      告  甲○○
    選任辯護人  李易興
    被      告  乙○○
    選任辯護人  王進勝
                吳賢明
                黃淑芬
    被      告  丙○○
    選任辯護人  孫嘉男
右列被告因貪污案件，經檢察官提起公訴（八十七年度偵字第號），本院判決如左：
    主  文
甲○○、乙○○、丙○○均無罪。
    理  由
一、公訴意旨略以：詳如起訴書所載。
二、按犯罪事實應依証據認定之，無証據不得推定其犯罪事實，刑事訴訟法第一百五
    十四條定有明文。貪污治罪條例第六條第一項第四款所稱之圖利罪，以行為人於
    行為時有為自己或第三人圖取不法利益之犯意而表現於外，始為相當，至有無此
    項圖取不法利益之犯意，應依積極證據認定，不能僅以公務員所為失當行為之結
    果，使人獲取利益，為事後之觀察，據以推定公務員自始即有圖利他人之犯意（
    最高法院八十三年台上字第五二０三號、八十五年台上字第四一五九號、八十六
    年台上字第五０八三號、八十七年度台上字第四四六六號、八十八年度台上字第
    五三一一號、八十八年度台上字第六六八五號判決參照）。又貪污治罪條例第六
    條第一項第四款之對於主管或監督之事務，直接或間接圖利罪，所稱之「圖利」
    ，係指圖得不法利益而言，故依據法令從事公務之人員，對於主管或監督之事務
    所圖得之利益，並非不法，無論為自己或第三人，均不得以該罪相繩。（最高法
    院八十四年度台上字第六一八號裁判要旨參照）。本件公訴人認被告三人涉犯圖
    利罪嫌，無非係以被告甲○○、乙○○已知高士賢、丁○○二名轉轍工頂替丙○○代為值勤，並在員工簽到簿上為簽到退，竟加以包庇，使丙○○仍能保有公務
    員之身分享受公務員之福利為其論據。但查：
    （一）依據交通部台灣鐵路局八十八年十月二日八十八鐵運計字第二六二七二號
          函所載：「．．．如未實際到班而實際有人代為工作，有二種方式：（１
          ）經單位主管同意換班，須備書面登記核章。（２）以連勤方式辦理，須
          由連勤替班者填具「變更工作班報告表」以不改變本身工作班方式，將被
          替班之工作班別及連勤之日期敘明與「經員工同意利用其休息時間代替工
          作統計表」將替班日期、工作班數、工作內容、每連勤一次加發八小時工
          資及延時工資１．８小時等詳列清楚，經由主管同意後始得為之，且連勤
          人全月連勤日數以不超過五工作班為限。．．．」，本件被告丙○○並未
          辦理上開手續，私自換班，且超過換班規定次數，此為被告丙○○所自承
          。然而高士賢、丁○○二名轉轍工是三班制（日、夜、休）代班，在其等
          休班時間替代被告丙○○工作，自與同屬日班人員以一人工作兼代二人業
          務，多報領工資不同，則被告丙○○負責之工作，既均完成，其領得薪資
          即非不法之利益。
    （二）又按交通事業人員考成規則第二條：「交通事業人員（以下簡稱事業人員
          ）考成區分如下：一、年終考成：係指事業人員於每年年終考核其當年一
          月至十二月任職期間之成績。二、另予考成：係指事業人員於同一考成年
          度內，任職不滿一年而連續任職已達六個月者辦理之考成。三、專案考成
          ：係指事業人員平時有重大功過時隨時辦理之考成。．．．」、第四條：
          「年終考成及另予考成以一百分為滿分，分甲、乙、丙、丁四等，各等分
          數以獎懲。平時考核之獎勵分為嘉獎、記功、記大功；懲處分為申誡、記
          過、記大過。於年終考成時，併計成績增減總分。平時考核獎懲得互相抵
          銷，無獎懲抵銷而累積達二大過者，年終考成應列丁等。獎懲標準表由各
          事業機構擬訂，報請各該主管機關核定，並送銓敘部備查。對於事業經營
          有具體貢獻者，除給予第一項之獎勵外，並得酌發獎金，其標準由事業機
          構擬訂，並報請主管機關核定。．．．」，次按「專案考成之特劣行為如
          下：一行為不檢，屢誡不悛，或破壞紀律情節重大者。．．．三涉及貪污
          案件，情節重大有確實證據者。．．．」、「事業人員具有前項各款行為
          之一者，其動機、原因、影響等依下列規定予以懲處：一免職。．．．」
          交通事業人員考成規則第十條第一項及第二項亦分別定有明文。又對於公
          務人員之免職處分，係限制憲法保障人民服公職之權利，自應踐行正當法
          律程序，不僅作成處分應經機關內部組成立場公正之委員會決議，處分前
          並應給予受處分人陳述及申辯之機會，且處分書應附記理由，業據司法院
          釋字第四九一號解釋在案。又考（績）成獎金、不休假加班費（獎金）皆
          屬公務員之正常權利，並為憲法所保障之權利，非依法律亦不得加以剝奪
          。是以被告丙○○固因長期未實際到班，構成行政懲處事由，而被告林明
          長、乙○○未加以懲處，固屬失當，然本件被告丙○○之年終考成列乙等
          且未受免職處分，則其仍保有公務人員之身分，其所領得之考（績）成獎
          金、不休假加班費（獎金）亦均非不法利益。揆諸上開最高法院裁判要旨
          ，所圖得之利益，既非不法，即不能以圖利罪相繩。
    （三）被告甲○○、乙○○既不構成圖利罪，該圖利對象被告丙○○即無犯意聯
          絡可言，自亦不能論以圖利罪。綜上所述，並無積極證據足以證明被告三
          人圖利犯行，揆諸前開說明，自應均為無罪之諭知。
據上論斷，應依刑事訴訟法第三百零一條第一項，判決如主文。
中      華      民      國      九十      年      十二    月    二十七  日
                                  臺灣高雄地方法院刑事第一庭
                                      法  官    郭佳瑛
右正本證明與原本無異。
如不服本判決，應於判決送達後十日內，向本院提出上訴狀。
                                      書記官    王美玲
中    華    民    國      九十      年      十二      月      二十八    日


司法院資訊處製作；財團法人民間司法改革基金會備份。
